【裁判字號】    98,行商訴,99
【裁判日期】    980820
【裁判案由】    商標註冊
【裁判全文】
智慧財產法院行政判決
                                    98年度行商訴字第99號
                                  民國98年8月6日辯論終結
原      告  天魁股份有限公司
代  表  人  甲○○
訴訟代理人  劉法正律師
            楊祺雄律師（兼送達代收人）
上一人
複代理人    黃于珊律師
被      告  經濟部智慧財產局
代  表  人  乙○○（局長）
訴訟代理人  丙○○
上列當事人間因商標註冊事件，原告不服經濟部中華民國98年3
月25日經訴字第09806109190 號訴願決定，提起行政訴訟。本院
判決如下：
    主  文
原告之訴駁回。
訴訟費用由原告負擔。
    事實及理由
一、事實概要︰
    原告前於民國96年8 月31日以「悲天憫人」商標（下稱系爭
    商標），指定使用於商標法施行細則第13條所定商品及服務
    分類表第5 類之「人體用藥品、中藥材、草藥、藥用酒、綜
    合維他命、鈣粉、醫療用草藥茶、營養補充品、植物纖維素
    營養補充品、抗氧化營養補充劑、營養補充劑、含維他命及
    礦物質營養補充品、營養補充膠囊、素雞精、食療或醫藥用
    澱粉、醫療用減肥補助食品、人蔘精、靈芝精丸、醫療用手
    環及磁性穴道貼布」商品，向被告智慧財產局申請註冊。經
    被告審查，認系爭商標圖樣上之「悲天憫人」，為一般常見
    之成語，以之作為商標指定使用於上揭商品，不足以使商品
    之相關消費者認識其為表彰商品之標識，並得藉以與他人之
    商品相區別，應不具識別性，以97年12月12日商標核駁第
    312082號審定書為應予核駁之處分。原告不服，提起訴願，
    經遭駁回，遂向本院提起行政訴訟。
二、原告之主張：
  (一)本件系爭商標圖樣係由中文「悲天憫人」橫書而成，其圖樣
    係具有原始意義之文字，如被告原處分書所載，係「憂傷時
    局多變，哀憐百姓疾苦」之意，並非單純敘述性用語，而是
    具有隱含譬喻性質之文字組合，因此，作為商標來表彰商品
    即屬暗示性商標。原告將「悲天憫人」此一具有譬喻意涵之
    文字組合，用作商標指定使用於「人體用藥品、中藥材、草
    藥、藥用酒、綜合維他命、鈣粉、醫療用草藥茶、營養補充
    品、植物纖維素營養補充品、抗氧化營養補充劑、營養補充
    劑、含維他命及礦物質營養補充品、營養補充膠囊、素雞精
    、食療或醫藥用澱粉、醫療用減肥補助食品、人蔘精、靈芝
    精丸、醫療用手環及磁性穴道貼布」商品，不僅並非商品之
    直接說明，更巧妙地隱喻所表彰商品可達到「調整體質、養
    顏美容、青春永駐」之效果，甚具創意及巧思，消費者經運
    用一定程度的想像、思考、感受或推理，輾轉推敲之後才能
    間接聯想至指定使用商品之功能，並產生深刻之辨識印象。
  (二)原告將系爭商標置於產品外包裝盒之顯著位置，消費者從包
    裝盒上足以認知其為商標型態，亦足以藉以與他人之商品區
    別，況系爭商標圖樣更非簡單的線條、基本幾何圖形、阿拉
    伯數字、商品裝飾背景圖、流行之標語口號、商品之規格型
    號或年份之標示，基本上已具備商標識別性，合乎商標法第
    5 條第2 項之規定，應可註冊。再者，原告業已以「俠骨柔
    情」、「鐵血柔情」、「極地反攻」等成語作為商標圖樣取
    得註冊在案，此種以隱含譬喻來表彰商品之方式可謂為傳銷
    事業所喜愛且慣用，用意在於使消費者容易知悉其所表彰之
    性質。又國內商標實務上諸多類似情況之註冊商標均可佐證
    本件系爭商標之可註冊性，諸如：自由自在、輕鬆自在、登
    峰造極、雍容華貴、八面玲瓏、風華絕代、風姿綽約、十全
    十美、肝膽相照、高枕無憂、馬到成功、獨具慧眼、五福臨
    門、悲歡歲月、天真無邪、碧海藍天、國色天香、天羅地網
    、天長地久、縱橫天下、天衣無縫、天生贏家、天下無敵、
    天天開心、獨霸天下、得天獨厚、天之驕子、冰山美人、清
    秀佳人、儷影佳人、亮麗人生、如意人生、一鳴驚人、天人
    合一、江山美人、人間仙境、花開富貴、知足常樂、生龍活
    虎、松柏長青、光鮮亮麗、永保安康、風華再現等。可見一
    般廠商以習知習見之成語作為商標圖樣或圖樣一部份表彰商
    品來源，亦已足以使一般消費者認識其為表彰商品之標識，
    並得藉以與他人之商品相區別，更達到使消費者易於記憶之
    功能，同時彰顯商品廣告功能。其中，原告發現不乏有指定
    使用於與系爭商標相同之「營養補充品」等商品，而獲准註
    冊之成語商標，如：「八面玲瓏」商標指定使用於「營養補
    充品、礦物質、蛋白質…」等商品、「肝膽相照」商標指定
    使用於「營養補充品、鈣片、嬰兒奶粉…」等商品、「五福
    臨門家族」商標指定使用於「營養補充品、礦物質營養補充
    品…」等商品、「風華再現」商標指定使用於「營養補充劑
    、維他命、礦物質、蛋白質…」等商品、「生龍活虎」商標
    指定使用於「營養補充劑」等商品，圖樣與商品彼此間均具
    有隱喻之關聯性，與系爭商標同樣屬於暗示性商標之範疇。
    均得佐證本件系爭商標整體具有識別性與可註冊性。
  (三)「商標識別性審查基準」4.11.2已肯認成語如蘊含特定涵義
    ，並以隱含譬喻方式間接說明商品之相關特性，則具有識別
    性。且在其與他同業競爭交易過程中，並無使用與商品毫無
    關聯詞彙之必要，是以系爭商標「悲天憫人」頂多屬於「暗
    示性商標」。原處分與訴願決定未探求系爭商標是否符合前
    開審查基準，單憑其為成語即論斷屬於描述性商標而不具識
    別性，然近期如「十萬火急」指定於爆竹，「一線生機」指
    定於救難梯、「人間淨土」指定於人體用清潔劑等仍獲准在
    案，顯與本件分持不同之審查基準，原處分及訴願決定顯有
    違法及不當。
  (四)中文因其解釋的不同，會產生不同的含意。例如「小山」、
    「青山」雖為日本地名，但分別亦有小座的山，青色的山之
    意義，非僅日本地名此單一含義。「悲天憫人」雖一般用來
    形容憂傷時局哀憐百姓，但原告將之使用在所指定使用商品
    則有「隱喻調整體質、養顏美容、青春永駐之意」，亦是中
    文奧妙之處。原告為食品及健康食品的製造商，長期供應生
    產之產品規模龐大、據點分佈全台之直銷業者「東震股份有
    限公司」（下稱東震公司）即是原告之關係企業。東震公司
    負責產品行銷與促銷。包含原告在內的東震公司事業體系傳
    銷事業，產製行銷商品囊括化粧品、健康食品、開運商品等
    領域，針對不同的商品給予不同的名稱，這是傳銷事業商品
    的特性。以保健產品為例，其商標之命名均採用暗示且極富
    趣味的方式，其中不乏有採用成語型態之商標，如「俠骨柔
    情」、「鐵雪柔情」、「極地反攻」、「覆水盡收」、「龍
    騰虎躍」、「千里之外」、「屹立不搖」、「四通八達」、
    「關鍵時刻」、「天地定位」、「獨善其身」、「好生之德
    」等，而本件系爭商標亦屬此型態。系爭商標商品透過傳銷
    體系散佈於市面，消費者視及系爭商標商品自會理解一系列
    成語商標為原告之品牌特色，換言之，系爭商標足使消費者
    認知其為表彰商品之識別標識，並得藉以與他人商品相區別
    ，實具有商標識別性。
  (五)聲明：1.訴願決定及原處分均撤銷，被告應為系爭商標准予
    註冊之處分。2.訴訟費用由被告負擔。
三、被告之主張：
  (一)「悲天憫人」一詞係出自《老殘遊記》第11回：「坎水陽德
    ，從悲天憫人上起的，... 」，有「憂傷時局多變，哀憐百
    姓疾苦」之意，為現今習用習見之成語，並引申有對社會或
    人們哀傷及憐憫之情；系爭商標圖樣係由單純之文字「悲天
    憫人」所組成，雖原告表示系爭商標有隱喻表彰商品可達到
    「調整體質、養顏美容、青春永駐」之效果，屬於暗示性商
    標之範疇，可使消費者認知其為商標之使用，具有商標識別
    性，惟系爭商標因為國人習用之成語，表達既定之概念，以
    之作為商標圖樣，指定使用於「人體用藥品、中藥材、草藥
    、藥用酒、綜合維他命、鈣粉、醫療用草藥茶、營養補充品
    、植物纖維素營養補充品、抗氧化營養補充劑、營養補充劑
    、含維他命及礦物質營養補充品、營養補充膠囊、素雞精、
    食療或醫藥用澱粉、醫療用減肥補助食品、人蔘精、靈芝精
    丸、醫療用手環、磁性穴道貼布」等商品，一般消費者自不
    會將其視為辨別商品之來源，系爭商標應不具商標識別性，
    不足以使商品之相關消費者認識其為表彰商品之標識，並得
    藉以與他人之商品相區別，自有前揭法條規定之適用。
  (二)至原告於起訴狀中舉有多件以成語作為商標圖樣，而獲准註
    冊一節，經查案情有別，核屬另案及其是否妥適問題，尚不
    得執為本件亦應核准註冊之論據。
  (三)聲明：1.駁回原告之訴。2.訴訟費用由原告負擔。
四、本件之爭點：
    系爭商標是否具備先天識別性，有無違反商標法第23條第1
    項第1款之規定。
五、本院得心證之理由：
  (一)按「商標得以文字、圖形、記號、顏色、聲音、立體形狀或
    其聯合式所組成。前項商標，應足以使商品或服務之相關消
    費者認識其為表彰商品或服務之標識，並得藉以與他人之商
    品或服務相區別。」、「商標有下列情形之一者，不得註冊
    ：一、不符合第5 條規定者。…」，商標法第5 條、第23條
    第1 項第1 款分別定有明文。由於商標的主要功能在於識別
    商品或服務之來源，倘標識無法指示及區別商品或服務之來
    源，即不具商標功能，自不得核准註冊。
  (二)次按文字作為指示及區別商品或服務來源的標識，是否具有
    識別性，則視：1.該文字是否為既有的詞彙或事物，倘該文
    字係新創之詞彙，除了作為標章之用，其本身不具特定既有
    的含義，即具有先天識別性；2.該文字是否僅係暗示商品或
    服務之特性，亦即消費者需運用想像、思考、感受或推理後
    ，始得瞭解該文字所隱含譬喻之商品或服務之特性時，該文
    字亦具有先天識別性；3.該文字倘係直接描述商品或服務之
    品質、功用、成分、性質、特徵或對消費者產生之效果，因
    該文字無法指示及區別商品或服務之來源，即不具識別性，
    須經使用後始可取得後天識別性；4.該文字倘係交易上普遍
    用以指示某類商品或服務之通用名稱，即不具識別性，亦無
    從經由使用而取得後天識別性。至於特定文字究係暗示性抑
    或描述性用語，可參考下列因素予以判斷：1.參酌字典、報
    章雜誌對該文字之定義，俾以瞭解該文字於公眾心目中之一
    般意義，且隨著時間之經過或社會之演變，某特定文字於公
    眾心目中之一般意義，亦將隨之變化，自應以商標申請註冊
    時，該文字於消費者心中普遍性認知之意義為準；2.消費者
    需要運用想像力的程度，消費者欲瞭解該文字與商品或服務
    之性質所需之想像力倘愈高，即較傾向為暗示性文字；3.相
    同或類似商品或服務競爭者之需求，倘競爭者需要使用該文
    字以表彰其商品或服務特性之需求越高，則較傾向為描述性
    文字。
  (三)經查，本件原告申請註冊之「悲天憫人」商標，係單純由中
    文「悲天憫人」4 字由左右橫書排列所構成，其中文字義為
    「憂傷時局多變，哀憐百姓疾苦」之意，（此有教育部國語
    推行委員會所編纂「重編國語辭典修訂本」可稽，見核駁卷
    第13頁），為國人習見常用之一描述性成語，並為普遍性認
    知「悲天憫人」係「憂傷時局多變，哀憐百姓疾苦」之意思
    ，以之作為商標，指定使用於「人體用藥品、中藥材、草藥
    、藥用酒、綜合維他命、鈣粉、醫療用草藥茶、營養補充品
    、植物纖維素營養補充品、抗氧化營養補充劑、營養補充劑
    、含維他命及礦物質營養補充品、營養補充膠囊、素雞精、
    食療或醫藥用澱粉、醫療用減肥補助食品、人蔘精、靈芝精
    丸、醫療用手環及磁性穴道貼布」等商品，實不足以使相關
    消費者認識其為表彰商品之標識，並得藉以與他人之商品相
    區別，應不具先天識別性。原告雖主張其為暗示性商標，具
    有譬喻意涵之文字組合，隱喻所表彰商品可達到「調整體質
    、養顏美容、青春永駐」之效果云云。然查，「悲天憫人」
    其意義於消費者普遍認知僅係「憂傷時局多變，哀憐百姓疾
    苦」之意，並引申有對社會或人們哀傷及憐憫之情，縱消費
    者運用想像、思考、感受或推理，亦難可知悉該文字係用以
    隱喻食用該商品具有「調整體質、養顏美容、青春永駐」效
    果之意，而具有高度之暗示性文字，難謂是以隱含譬喻之方
    式暗示商品之功效，尚無從指示及區別上揭商品之來源，揆
    諸上揭說明，即不具有先天識別性。原告主張系爭商標為一
    暗示性商標，自具識別性云云，並無足採。此外，原告並未
    主張本件商標具有後天識別性，復未提出任何證據以資證明
    系爭商標業經其使用而於交易上成為原告商品之識別標識，
    自難認系爭商標具有識別性。
  (四)原告另主張其曾以成語如「俠骨柔情」、「鐵雪柔情」、「
    極地反攻」、「覆水盡收」、「龍騰虎躍」、「千里之外」
    、「屹立不搖」、「四通八達」、「關鍵時刻」、「天地定
    位」、「獨善其身」、「好生之德」等商標經核准註冊之案
    例，且發現不乏有指定使用於與系爭商標相同之「營養補充
    品」等商品，而獲准註冊之成語商標，如：「八面玲瓏」商
    標指定使用於「營養補充品、礦物質、蛋白質…」等商品、
    「肝膽相照」商標指定使用於「營養補充品、鈣片、嬰兒奶
    粉…」等商品、「五福臨門家族」商標指定使用於「營養補
    充品、礦物質營養補充品…」等商品、「風華再現」商標指
    定使用於「營養補充劑、維他命、礦物質、蛋白質…」等商
    品、「生龍活虎」商標指定使用於「營養補充劑」等商品
    云云。經核，前開商標圖樣均與本件有別，案情不同，原告
    所舉上開先例，其語詞雖均為習用之成語，然其個別之意義
    不同，亦與系爭「悲天憫人」商標文字之意義有別，尚難謂
    係相同之事件，要難比附援引，執為系爭商標亦應准註冊之
    論據，且屬另案是否妥適之問題，基於商標審查個案拘束原
    則，尚難指摘被告有違平等原則，亦不得執為系爭商標應准
    註冊之論據，併予指明。
六、綜上所述，系爭商標指定使用於上述商品，不具先天識別性
    ，應不准註冊。從而，被告所為核駁之處分，並無不法，訴
    願決定予以維持，亦無不合。原告徒執前詞，訴請撤銷，及
    請求被告應作成准予註冊之處分，為無理由，應予駁回。
七、兩造其餘攻擊防禦方法均與本件判決結果不生影響，故不逐
    一論述，併此敘明。
據上論結，本件原告之訴為無理由，爰依行政訴訟法第98條第1
項前段，判決如主文。
中    華    民    國    98    年     8    月   20     日
                  智慧財產法院第一庭
                              審判長法  官  李得灶
                                    法  官  林欣蓉
                                    法  官  王俊雄
以上正本係照原本作成。
如不服本判決，應於送達後20日內向本院提出上訴狀並表明上訴
理由，如於本判決宣示後送達前提起上訴者，應於判決送達後20
日內補提上訴理由書（須按他造人數附繕本）。
中    華    民    國    98    年     8    月   20     日
                                    書記官  王英傑


司法院資訊處製作；財團法人民間司法改革基金會備份。
